臺灣高等法院臺南分院刑事判決
110年度上易字第46號
上  訴  人  臺灣嘉義地方檢察署檢察官
被      告  李朝宗



上列上訴人因被告毒品危害防制條例案件，不服臺灣嘉義地方法
院109年度易字第591號中華民國109年11月30日第一審判決（起
訴案號：臺灣嘉義地方檢察署109年度毒偵字第807號），提起上
訴，本院判決如下：
    主  文
上訴駁回。
    理  由
壹、公訴意旨略以：被告甲○○基於施用第二級毒品甲基安非他命
    之犯意，於民國109年7月6日凌晨零時許，在嘉義縣○○鎮○○
    里○○○00號之0住處客廳廁所內，以將第二級毒品甲基安非他
    命置入玻璃球吸食器內，再點火燒烤後吸食所產生煙霧之方
    式，施用第二級毒品甲基安非他命1次。因認被告涉犯毒品
    危害防制條例第10條第2項之施用第二級毒品罪嫌。
貳、起訴之程序違背規定者，應諭知不受理之判決，並得不經言
    詞辯論為之，刑事訴訟法第303條第1款、第307條定有明文
    。又毒品危害防制條例第35條之1規定：「本條例中華民國
    一百零八年十二月十七日修正之條文施行前犯第10條之罪之
    案件，於修正施行後，依下列規定處理：一、偵查中之案件
    ，由檢察官依修正後規定處理。二、審判中之案件，由法院
    或少年法院（地方法院少年法庭）依修正後規定處理；依修
    正後規定應為不起訴處分或不付審理之裁定者，法院或少年
    法院（地方法院少年法庭）應為免刑之判決或不付審理之裁
    定。三、判決確定尚未執行或執行中之案件，適用修正前之
    規定。」而108年12月17日修正之毒品危害防制條例，於109
    年1月15日公布，部分條文於公布後6個月即109年7月15日生
    效施行（含第20條、23條等條文），是本件被告涉嫌毒品危
    害防制條例第10條第2項之施用毒品案件，檢察官於109年9
    月24日提起公訴，依上開規定，法院應適用現行毒品危害防
    制條例之規定。
參、現行毒品危害防制條例第20條第3項規定，犯第10條之罪於
    觀察、勒戒或強制戒治執行完畢釋放後，3年後再犯第10條
    之罪者，適用本條前2項之規定。上開所謂「3年後再犯」，
    只要本次再犯（不論修正施行前、後）距最近1次觀察、勒
    戒或強制戒治執行完畢釋放，已逾3年者，即該當之，不因
    其間有無犯第10條之罪經起訴、判刑或執行而受影響（最高
    法院大法庭109年度台上大字第3826號裁定參照）。而毒品
    危害防制條例於97年4 月30日修正公布、同年10月30日施行
    後，對於犯該條例第10條第1 項、第2 項之施用第一級或第
    二級毒品罪者，進入司法程序之戒癮治療方式，係採取第20
    條第1 項、第2 項規定「觀察、勒戒或強制戒治」及第24條
    第1項所定「附命完成戒癮治療之緩起訴處分」（按本條雖
    於109年1月15日修正公布，然尚未生效施行）（下稱「附命
    緩起訴」）雙軌制，其目的同在給予施用毒品者戒毒自新機
    會。是以，被告既同意參加「戒癮治療」，並由檢察官採行
    「附命緩起訴」方式，且完成「附命緩起訴」所採用之戒癮
    治療完畢，自毋庸復行採取「觀察、勒戒或強制戒治」方式
    ，重啟戒除毒癮以代替刑罰之處遇程序。又該條例第20條第
    3項規定（按此部分規定業經修正為3年，以下均同），依第
    2項規定為觀察、勒戒或強制戒治執行完畢釋放後，「五年
    」後再犯第10條之施用第一級或第二級毒品罪者，適用第1
    項、第2項之觀察、勒戒或強制戒治規定；第23條第2 項規
    定，觀察、勒戒或強制戒治執行完畢釋放後，「五年」內再
    犯施用第一級或第二級毒品罪，應依法追訴。亦即被告於觀
    察、勒戒或強制戒治執行完畢釋放後，「五年」內再犯施用
    第一級或第二級毒品罪，不再適用「觀察、勒戒或強制戒治
    」以代替刑罰之處遇程序。被告既完成「附命緩起訴」之戒
    癮治療，事實上已接受等同「觀察、勒戒或強制戒治」執行
    完畢之處遇，如於該條例第23條第2 項所定「五年」內，再
    犯施用第一級或第二級毒品罪，顯現其再犯率甚高，原規劃
    之「附命緩起訴」並完成戒癮治療處遇制度功能，已經無法
    發揮成效，而無再次接受「觀察、勒戒或強制戒治」處遇之
    必要。倘被告經「附命緩起訴」，且完成戒癮治療後，因其
    事實上已接受等同「觀察、勒戒或強制戒治」執行完畢釋放
    之處遇，「五年」內再犯施用第一級或第二級毒品罪，顯見
    其再犯率甚高，自應依該條例第23條第2 項規定之相同法理
    ，逕行追訴（提起公訴或聲請簡易判決處刑），而無再依該
    條例第20條第1項重行聲請觀察、勒戒或強制戒治之必要。
    再者，被告施用第一級或第二級毒品罪，經裁定觀察、勒戒
    或強制戒治程序者，既係以「觀察、勒戒或強制戒治」執行
    完畢釋放後，起算上開「五年」內再犯之期間，則被告係經
    「附命緩起訴」，依同一法理，應以經「附命緩起訴」並完
    成戒癮治療後，而非以「附命緩起訴」確定之日，起算該「
    五年」內再犯之期間（最高法院109年度台非字第77號判決
    意旨參照）。查：
㈠、被告最近1次觀察、勒戒執行完畢釋放日期為100年3月21日，
    並經臺灣嘉義地方檢察署檢察官以100年度毒偵字第43號不
    起訴處分確定。而被告另案因施用毒品案件，經同署檢察官
    以109年度毒偵字第119號為附戒癮治療命令緩起訴處分，10
    9年6月23日緩起訴處分確定，戒癮治療命令履行期間為109
    年6月23日至110年6月22日，有臺灣高等法院被告前案紀錄
    表可參。而被告坦承本件係於109年7月6日0時許施用第二級
    毒品甲基安非他命，有勘查採證同意書、代號與真實姓名對
    照表、立人醫事檢驗所濫用藥物尿液檢驗報告等證據可佐。
㈡、毒品危害防制條例第20條第3項規定，於109年7月15日修正生
    效，而本件應適用修正後即現行法之規定，已如上述，是毒
    品危害防制條例第20條第3項關於「3年內再犯」之解釋，應
    依前開最高法院大法庭109年度台上大字第3826號裁定意旨
    ，不因其間有無犯第10條之罪經起訴、判刑或執行而受影響
    ，被告本件犯行距離最近1次觀察、勒戒釋放已超過3年，不
    合於毒品危害防制條例第23條第2項應依法追訴之規定。
㈢、被告雖經臺灣嘉義地方檢察署檢察官以109年度毒偵字第119
    號為附戒癮治療命令緩起訴處分確定，然戒癮治療命令履行
    期間為109年6月23日至110年6月22日，被告本件係於履行戒
    癮治療期間所犯，戒癮治療於本件犯行前，並未完成，自不
    生事實上已接受等同「觀察、勒戒或強制戒治」執行完畢處
    遇之效力，且亦無從依前開最高法院109年度台非字第77號
    判決意旨，自完成附命緩起訴戒癮治療之日起，適用毒品危
    害防制條例第23條第2項之規定，起算3年之再犯期間。是被
    告本件於109年7月6日施用毒品犯行，並無法依毒品危害防
    制條例第23條第2項規定之法理，認為屬3年內再犯第10條之
    罪，而由檢察官依法追訴，是本件檢察官提起公訴，違背程
    序規定。
㈣、原無施用毒品紀錄之成年被告，因施用毒品案件（下稱前案
    ），經檢察官依刑事訴訟法第253條之1第1項、第253條之2
    第1項第6款及修正前毒品危害防制條例第24條第1項，為「
    附命完成戒癮治療之緩起訴處分」後，因被告未完成戒癮治
    療之必要命令，經檢察官依職權撤銷「附命緩起訴」確定，
    並依同條第2項就前案提起公訴。被告再於前案「附命緩起
    訴」確定後3年內因施用毒品為警查獲（下稱後案），檢察
    官就後案直接起訴（含聲請簡易判決處刑），現繫屬於法院
    ，依修正後毒品危害防制條例第35條之1第2款規定，審判中
    案件應由法院依修正後規定處理，則此時是否仍有修正後毒
    品危害防制條例第20條第1項裁定觀察、勒戒規定之適用？
    」之法律爭議，經徵詢結果，最高法院多數刑事庭均支持「
    肯定說」之法律見解或結論，即修正後毒品危害防制條例第
    23條第2項係以「觀察、勒戒或強制戒治執行完畢釋放後，3
    年內再犯」為其追訴條件，被告前既未曾接受觀察、勒戒等
    處遇，自無從適用該規定予以追訴處罰，仍應適用修正後毒
    品危害防制條例第20條第1項規定辦理，有最高法院109年度
    台上大字第3536號提案及撤銷提案裁定可參，併可參酌。
肆、綜上，本件檢察官提起公訴違背程序規定，原審依刑事訴訟
    法第307條、第303條第1款規定，不經言詞辯論而判決公訴
    不受理，核無違誤。檢察官上訴意旨略以：毒品條例於97年
    4月30日修正後，對於進入司法程序之戒癮治療方式，採取
    「觀察、勒戒或強制戒治」及「附命緩起訴」雙軌制，其目
    的在給予施用毒品者戒毒自新機會。被告既同意參加戒癮治
    療，由檢察官採行「附命緩起訴」方式，此後「附命緩起訴
    」經撤銷，自不能再改採「觀察、勒戒或強制戒治」方式，
    重啟處遇程序。是該條例第24條乃一般刑事訴訟程序之例外
    規定，屬刑事訴訟法第1條第1項規定之「其他法律所定之訴
    訟程序」。該條第2項規定「前項（第1項）緩起訴處分，經
    撤銷者，檢察官應依法追訴」，已明示施用毒品案件於撤銷
    緩起訴處分後之法律效果為「依法追訴」，此乃因被告事實
    上已接受等同「觀察、勒戒」之處遇，惟其竟未能履行該條
    件，自應於撤銷緩起訴處分後就前案依法起訴，而無再次聲
    請法院裁定觀察、勒戒之必要。「附命緩起訴」後，五年內
    再犯施用第一級或第二級毒品者，因其事實上已接受等同「
    觀察、勒戒」處遇，顯見再犯率甚高，原規劃之制度功能已
    無法發揮成效，自得依毒品條例第23條第2項或第24條第2項
    規定之相同法理，逕行提起公訴，無再依毒品條例第20條第
    1項重為聲請觀察、勒戒必要。否則若被告心存僥倖，有意
    避險，選擇對其較有利之戒癮治療，如有再犯，又可規避直
    接起訴之規定，自與法律規範目的有悖（最高法院104 年度
    第2次刑事庭會議決議參照）。又毒品危害防制條例第24條
    規定雖於109年1月15日修正，但施行日期由行政院定之，迄
    今尚未施行，是雖然該次修正理由說明觀察勒戒與附戒癮治
    療緩起訴處分為不同類型之處遇，故撤銷緩起訴處分後，仍
    有觀察勒戒及強制戒治制度之適用，但既然該規定尚未施行
    ，即非現行有效之規定，難以適用於本件。又既然該條規定
    尚未施行，則依現行之同條例第24條規定及上開最高法院決
    議意旨，顯然均認為觀察勒戒與附戒癮治療緩起訴處分為併
    行制度，而被告施用毒品經檢察官為附命戒癮治療之緩起訴
    處分，嗣經撤銷該緩起訴處分者，依同條例第24條第2項規
    定，需直接訴追，不需再為觀察勒戒。則「如在該修正規定
    未施行前」，認在「緩起訴處分期間」另犯之施用毒品案件
    ，另需經觀察勒戒、強制戒治，將使被告前後2次施用毒品
    案件，在均未完成附命戒癮治療之緩起訴處分之相同情況下
    ，前者需負刑罰，後者則仍適用觀察勒戒之不同法律效果，
    顯不符合立法者就同條例第24條另定施行日期之本旨。是被
    告既曾因施用毒品經附命戒癮治療之緩起訴處分確定，其於
    緩起訴期間內再犯本件施用第二級毒品犯行，又被告施用第
    一級或第二級毒品罪，經裁定觀察、勒戒或強制戒治程序者
    ，係以觀察、勒戒或強制戒治執行完畢釋放後，起算上開修
    正後三年內再犯之期間，則被告係經「附命緩起訴」，依同
    一法理，在被告未完成戒癮治療之情況下，應以被告「最後
    接受戒癮治療日」起算該三年內再犯之期間，而非原審判決
    所採「戒癮治療完成日」。據此被告顯係在「三年」內再犯
    本件施用第二級毒品犯行，揆諸上開說明，依現行有效之毒
    品危害防制條例第24條，應由檢察官逕行起訴，始為適法。
    然查：㈠毒品危害防制條例第24條第1項、第2項規定：「本
    法第二十條第一項及第二十三條第二項之程序，於檢察官先
    依刑事訴訟法第二百五十三條之一第一項、第二百五十三條
    之二之規定，為附命完成戒癮治療之緩起訴處分時，或於少
    年法院（地方法院少年法庭）認以依少年事件處理法程序處
    理為適當時，不適用之。」「前項緩起訴處分，經撤銷者，
    檢察官應依法追訴。」係針對施用毒品案件，前經檢察官附
    命緩起訴處分之本案而言（於撤銷緩起訴後，另由檢察署以
    撤緩毒偵案號分案起訴之案件），並非針對前案附命緩起訴
    處分期間內另犯之毒品案件（即本案情形），是本案並無關
    毒品危害防制條例第24條第1項修正是否已生效施行，上訴
    意旨容有誤解。㈡上訴意旨所引用之法律見解，業為最高法
    院109年度台上大字第3536裁定意旨所不採，且為最高法院
    最近一致之見解，業如上述，其中上訴意旨認為，撤銷緩起
    訴之前案需負刑責，後案則仍應觀察、勒戒，有違毒品危害
    防制條例第24條規定意旨部分，最高法院109年度台上大字
    第3536裁定並已說明：對於戒除毒癮不易者，同條例第20條
    第3項及第23條第2項之適用，係著重在機構內、外處遇及刑
    事制裁等方式之交替運用，以期控制、改善至其戒除毒癮，
    而以「3年」為期，建立定期治療之模式，只要本次再犯距
    最近一次觀察、勒戒或強制戒治執行完畢釋放，已逾3年者
    ，即該當之，不論其間有無犯同條例第10條之罪經起訴、判
    刑或執行而受影響，則對前揭法律爭議採「否定說」（即認
    為應提起公訴或聲請簡易判決處刑）者所持：「前案可以起
    訴，後案只能觀察、勒戒，法理上存有落差」等理由，已為
    本院所不採取等語明確。是以，上訴意旨認為本件應逕行起
    訴，與前開裁定意旨有違，尚無可採，本件上訴為無理由，
    應予駁回，並不經言詞辯論為之。至於扣案之甲基安非他命
    1包、吸食器1組，是否單獨聲請宣告沒收，應另由檢察官依
    職權為適法處理，附此敘明。
陸、應適用之法律：刑事訴訟法法第368條、第372條。
本案經檢察官陳美君提起公訴及上訴。
中　　華　　民　　國　　110 　年　　1 　　月　　28　　日
                  刑事第一庭    審判長法  官  楊清安
                                      法　官  陳珍如
                                      法  官  蕭于哲
以上正本證明與原本無異。
不得上訴。
　　　　　                            書記官　徐振玉
中　　華　　民　　國　　110 　年　　1 　　月　　28　　日